ACORDAO-COMPLETO-2412475

ACÓRDÃO 8611/2020 ATA 27/2020 - PRIMEIRA CÂMARA

VISTOS, relatados e discutidos estes autos de concessão inicial de aposentadoria emitidos pelo Departamento de Polícia Federal (DPF) .
ACORDAM os ministros do Tribunal de Contas da União, reunidos em sessão da 1ª Câmara, ante as razões expostas pelo relator, em:
9.1. em caráter excepcional, considerar legal, para fins de registro, o ato de concessão inicial de aposentadoria de Miguel Antônio Barreto (peça 3) , nos termos do § 1º do art. 260 do RI/TCU;
9.2. encerrar e arquivar o processo.

Concessão inicial de aposentadoria.

Primeira Câmara

Departamento de Polícia Federal (DPF).

3. Interessado: Miguel Antônio Barreto (XXX.992.080-XX).

13.1. Ministros presentes: Walton Alencar Rodrigues (Presidente), Benjamin Zymler, Bruno Dantas e Vital do Rêgo.
13.2. Ministro-Substituto presente: Weder de Oliveira (Relator).

WEDER DE OLIVEIRA

Em exame, ato de aposentadoria do Sr. Miguel Antônio Barreto emitido pelo Departamento de Polícia Federal (DPF) .
A Secretaria de Fiscalização de Pessoal (Sefip) , (peças 5 e 6) , propõe a ilegalidade do ato "em virtude da contagem de tempo residual de licença prêmio assiduidade para a aposentadoria, sem previsão legal", "em desacordo com entendimento desta Corte esposado nos Acórdão 2241/2015-TCU-Primeira Câmara (da lavra do Ministro Benjamin Zymler) e 1.600/2015-2ª (da lavra do Ministro Raimundo Carreiro) ". 
O MP/TCU, representado pelo procurador Júlio Marcelo de Oliveira, manifesta discordância com o mérito proposto nos seguintes termos (peça 7) :
"A Secretaria de Fiscalização de Pessoal manifesta-se pela ilegalidade do ato, em razão de o tempo de serviço do interessado de 30 anos, 1 mês e 26 dias ser insuficiente para inativação, após a exclusão dos 3 meses e 2 dias, averbados indevidamente, a título de contagem ficta de período residual de licença-prêmio.
Nota-se que o período de trabalho que falta para o interessado alcançar os 30 anos de serviço exigidos pela LC 51/1985 é de apenas 1 mês e 6 dias.
Em casos idênticos, o Tribunal de Contas da União decidiu considerar legais, em caráter excepcional, os atos de aposentadoria de policias com essa falha, devido à exiguidade do tempo de serviço faltante, como ocorre no presente caso:
Acórdão 4496/2017-TCU-Segunda Câmara
Sumário: Concessões de aposentadoria a dois servidores do Departamento de Polícia Federal, com contagem indevida de tempo residual de licença prêmio por assiduidade, que podem ser consideradas legais e registradas, em caráter excepcional, em razão da exiguidade dos períodos faltantes para a aquisição do direito às inativações pela LC nº 51/1985.
Acórdão 6819/2016-TCU-Primeira Câmara
Sumário: Aposentadoria. Rubrica de 28,86% nos atuais proventos do inativo. Manutenção da vantagem mesmo após a edição da medida provisória nº 1.704/1998. Pagamento em duplicidade do reajuste. Reestruturação de carreira do servidor. Aumentos suficientes para absorção da parcela. Contagem ficta de período residual de licença-prêmio por assiduidade. Impossibilidade. Exiguidade do tempo de serviço faltante para aposentadoria, após exclusão do tempo ficto. Legalidade em caráter excepcional".
É o relatório.

não há.

Procurador Júlio Marcelo de Oliveira.

APOSENTADORIA. CÔMPUTO IRREGULAR DE FRAÇÕES DA LICENÇA-PRÊMIO POR ASSIDUIDADE. LEGALIDADE, EM CARÁTER EXCEPCIONAL, DIANTE DA EXIGUIDADE DO TEMPO DE SERVIÇO FALTANTE PARA INATIVAÇÃO, APÓS EXCLUSÃO DOS TEMPOS IRREGULARES. REGISTRO. CIÊNCIA.

APOSENTADORIA (APOS)

Secretaria de Fiscalização de Pessoal (Sefip).

Em exame, ato de aposentadoria do Sr. Miguel Antônio Barreto emitido pelo Departamento de Polícia Federal (DPF) , com vigência a partir de 01/01/2003, encaminhado ao Tribunal em 18/03/2016 (peça 2) .
Transcrevo, para melhor contextualização do momento de apreciação do ato, excerto da instrução da Secretaria de Fiscalização de Pessoal (Sefip) , que propõe, ao fim, considerar ilegal a aposentadoria do interessado em razão do cômputo indevido de tempo residual referente a licença-prêmio por assiduidade:
"3. O interessado aposentou-se, voluntariamente, com proventos integrais em 01/01/2003, com base na Lei Complementar 51/85, art. 1º, item I, contando com 30 anos, 1 mês e 26 dias de tempo de contribuição, cujo ato teve seu exame prejudicado por inépcia (TC Processo 006.185/2009-4) .
4. 	Em atendimento ao Acórdão 3635/2011-TCU-Segunda Câmara, da lavra do Ministro José Jorge, novo ato foi cadastrado no Sisac. Verificou-se, no entanto, o cômputo de 3 meses e 2 dias de Licença-Prêmio por Assiduidade (LPA) para fins da aposentadoria, em desacordo com entendimento desta Corte esposado nos Acórdão 2241/2015-TCU-Primeira Câmara (da lavra do Ministro Benjamin Zymler) e 1.600/2015-2ª (da lavra do Ministro Raimundo Carreiro) . 
5. 	Ocorre que a Lei 9.527/1997 transformou a licença-prêmio em licença capacitação, não permitindo mais a contagem desse tempo para fins de aposentadoria. 	
6.	Cabe registrar que esse também foi o entendimento do Controle Interno, que examinou o ato no âmbito da competência definida nos arts. 11 e 12 da Instrução Normativa - TCU 55/2007. 
7.	Com a exclusão do referido tempo, o servidor não possui 30 anos de tempo de serviço, devendo retornar à atividade.
8.	Assim, cabe proposta de que o ato seja considerado ilegal e recusado seu registro. 
O MP/TCU, representado pelo procurador Júlio Marcelo de Oliveira, dissente da proposta da Sefip:
"A Secretaria de Fiscalização de Pessoal manifesta-se pela ilegalidade do ato, em razão de o tempo de serviço do interessado de 30 anos, 1 mês e 26 dias ser insuficiente para inativação, após a exclusão dos 3 meses e 2 dias, averbados indevidamente, a título de contagem ficta de período residual de licença-prêmio.
Nota-se que o período de trabalho que falta para o interessado alcançar os 30 anos de serviço exigidos pela LC 51/1985 é de apenas 1 mês e 6 dias.
Em casos idênticos, o Tribunal de Contas da União decidiu considerar legais, em caráter excepcional, os atos de aposentadoria de policiais com essa falha, devido à exiguidade do tempo de serviço faltante, como ocorre no presente caso:
Acórdão 4496/2017-TCU-Segunda Câmara
Sumário: Concessões de aposentadoria a dois servidores do Departamento de Polícia Federal, com contagem indevida de tempo residual de licença prêmio por assiduidade, que podem ser consideradas legais e registradas, em caráter excepcional, em razão da exiguidade dos períodos faltantes para a aquisição do direito às inativações pela LC nº 51/1985.
Acórdão 6819/2016-TCU-Primeira Câmara
Sumário: Aposentadoria. Rubrica de 28,86% nos atuais proventos do inativo. Manutenção da vantagem mesmo após a edição da medida provisória nº 1.704/1998. Pagamento em duplicidade do reajuste. Reestruturação de carreira do servidor. Aumentos suficientes para absorção da parcela. Contagem ficta de período residual de licença-prêmio por assiduidade. Impossibilidade. Exiguidade do tempo de serviço faltante para aposentadoria, após exclusão do tempo ficto. Legalidade em caráter excepcional. Determinações.
Ante o exposto, o Ministério Público de Contas manifesta-se pela legalidade e registro do ato em exame, em caráter excepcional."
Considerando-se que se trata de ato emitido em 2003, que o tempo necessário, naquele momento, para cumprir o requisito de 30 anos de serviço era de apenas 1 mês e 6 dias, não é razoável determinar que o servidor retorne à atividade para esse fim, de forma acompanho a proposta do Ministério Público de Contas e propugno que o ato seja, excepcionalmente, considerado legal, para fins de registro.
Diante do exposto, manifesto-me pela aprovação do acórdão que ora submeto à apreciação deste Colegiado.
TCU, Sala das Sessões Ministro Luciano Brandão Alves de Souza, em 11 de agosto de 2020.
Weder de Oliveira 
Relator